臺灣臺中地方法院刑事判決　　　　　　　　　　　　　九十年度易字第二四六八號
　　公　訴　人　台灣台中地方法院檢察署檢察官
　　被　　　告　乙○○
　　選任辯護人　蕭慶賢律師
　　　　　　　　林豐順律師
　　被　　　告　壬○○
　　選任辯護人　周進文律師
　　被　　　告　丙○○
右列被告因違反農會法案件，經檢察官提起公訴（九十年度偵字第一○八八四號、九
十年度選偵字第八號），本院判決如左：
    主  文
丙○○連續對於有選舉權之人交付財物，而約其選舉權為一定之行使，處有期徒刑肆
月，如易科罰金，以參佰元折算壹日。
乙○○、壬○○均無罪。
    事  實
一、丙○○係台中縣沙鹿鎮農會會員，於民國九十年一月三日向台中縣沙鹿鎮農會登
    記參選第十四屆會員代表後，為使自己能順利當選，竟基於賄賂有選舉權人之概
    括犯意，連續於登記後九十年一月二十三日（農曆春節）前某日，及九十年一月
    二十二日下午某時，先後至有選舉權之農會會員Ｄ、Ｅ二人家中（姓名年籍住址
    均詳卷），各交付茶葉一袋（內置有半斤罐裝茶葉二罐）予Ｄ、Ｅ，請求渠二人
    於選舉會員代表時給予支持。嗣於九十年一月三十一日十九時二十分許、二十時
    五分許，為法務部調查局台中縣調查站人員，分別在Ｄ、Ｅ家中，各扣得用賸之
    半斤罐裝茶葉一罐（含外裝手提袋）。
二、案經法務部調查局台中縣調查站移送台灣台中地方法院檢察署檢察官偵查起訴。
    理  由
一、訊據被告丙○○，固坦承參選台中縣沙鹿鎮農會會員代表，惟矢口否認有賄選之
    行為，辯稱：伊只有打電話向Ｄ、Ｅ拜票，伊不知茶葉一事，調查員在伊家中也
    沒有扣到任何證物云云。但查，右揭事實，業據證人Ｄ、Ｅ於九十年一月三十一
    日在調查局中機組及九十一年一月七日、九十一年二月九日在本院，一再陳述明
    確，此有各該筆錄在卷可稽，並有扣案之茶葉二罐足憑，而按Ｄ、Ｅ收受茶葉之
    行為既應負刑事責任（農會法第四十七條之一第一項第一款），渠二人與被告丙○○且無任何嫌隙，故渠二人應係被查扣證物後不得已方吐出實情，非故意陷害
    被告，渠二人之言，應可採信。因認被告所辯，僅係卸責之詞，不足採信。本件
    事證明確，被告犯行應堪認定。
二、核被告丙○○所為，係犯農會法第四十七條之一第一項第二款之對於有選舉權人
    交付財物而約其選舉權為一定之行使罪。其二次犯行，時間緊接、方法相同，觸
    犯構成要件相同之罪名，顯係基於概括犯意為之，應依連續犯規定，論以一罪，
    並加重其刑。爰審酌被告丙○○犯後沒有悔意、所為敗壞選舉風氣造成惡質選舉
    文化影響民主制度之正常發展，惟動機係為自己勝選惡行非重等一切情狀，量處
    如主文所示之刑，並諭知易科罰金之折算標準。
三、公訴意旨另以：被告乙○○係台中縣沙鹿鎮農會第十三屆理事長，其為能連任第
    十四屆理事長，乃於第十四屆理事選舉前，在其所經營之台福公司，指示女兒吳
    家慧、會計蔡美惠為申請加入農會會員之農民代填入會資料及辦理入會手續，並
    積極安排同派系之會員登記參選農會會員代表或參選理事（會員選舉代表，代表
    選舉理事，理事選舉理事長），其為使同派系登記參選會員代表之壬○○、丙○○能順利當選，竟於九十年一月二十三日（農曆春節）前，向甲○○購買不詳數
    量之茶葉，交給壬○○及丙○○於春節期間利用拜年名義贈送給有選舉權之會員
    ，請求於投票時支持，而有犯意聯絡之壬○○、丙○○，即分別將茶葉交付有選
    舉權之會員Ａ、Ｂ、Ｃ三人（姓名年籍地址均詳卷），及Ｄ、Ｅ二人（詳前述）
    。因認被告乙○○與壬○○、丙○○共同涉犯農會法第四十七條之一第一項第二
    款之罪嫌云云。
四、按犯罪事實應依證據認定之，無證據不得推定其犯罪事實，又不能證明被告犯罪
    者，應諭知無罪之判決，刑事訴訟法第一百五十四條、第三百零一條第一項分別
    定有明文。又犯罪事實之認定，應憑真實之證據，倘證據是否真實尚欠明顯，自
    難以擬制推測之方法，為其判斷之基礎，最高法院五十三年台上字第六五六號判
    例參照。本件公訴人認被告乙○○提供茶葉給被告壬○○、丙○○賄選，及被告
    壬○○有送茶葉給Ａ、Ｂ、Ｃ三人請求支持，無非係以台中縣調查站之人員在被
    告乙○○家中扣到茶葉二十盒、在被告壬○○家中扣到茶葉十四袋、在會員Ａ、
    Ｂ、Ｃ、Ｄ、Ｅ家中均扣到茶葉各一袋，且Ａ、Ｂ、Ｃ稱該些茶葉係被告壬○○
    所送，Ｄ、Ｅ稱該些茶葉係被告丙○○所送，另被告乙○○指示其女兒吳家慧、
    會計蔡美惠代農民辦理加入會員手續，並積極安排同派系之會員參選會員代表或
    理事等為其依據。然訊之被告乙○○，固坦承幫農民代填加入會員資料，及受有
    意參選會員代表或理事之人委託辦理登記之事實，惟否認有何交付茶葉給被告壬○○、丙○○用以賄賂會員之行為，辯稱：伊當時係台中縣沙鹿鎮農會理事長、
    台中縣議會議員，為服務會員及選民，方於服務處受農民之委託辦理加入會員之
    手續或依農會選舉罷免辦法第十三條、第十四條之規定，受有意參選會員代表或
    理事之會員之委託代填各項申請資料及登記，又被查扣之茶葉二十盒，係伊於春
    節前向廣興茶行之辛○○所買，當時共買五十斤（一斤一盒），每斤新台幣（下
    同）一千四百元，總價七萬元，其中二十五斤，係代癸○○購買，由伊先以支票
    給付全部價金，伊所購之該二十五斤茶葉平時招待客人已用去五斤；質之被告壬○○，固坦承參選會員代表並送茶葉給會員Ａ之事實，惟否認有賄選及送茶葉給
    Ｂ、Ｃ之行為，並以伊係民選之台中縣沙鹿鎮興安里里長，平時過年過節都會送
    禮給鄰長或親朋好友，九十年春節前，伊向「茶葉良」（即甲○○）購買二十四
    斤茶葉（二十四袋），因Ａ係興安里鄰長所以送其一袋，Ｃ之父親係伊親戚也送
    一袋等語置辯。
五、經查，(一)農會選舉罷免辦法第十三條規定：「農會選舉候選人登記，均應自公告
    受理候選人登記之日起五日內，填具候選人登記申請書並檢附有關證件向各該農
    會辦理登記。其登記為上級農會理事、監事候選人者，並應檢附所屬基層農會出
    具之資格證明。前項登記，委託他人代為辦理者，應繳驗申請人及受託人之國民
    身分證、並附委託書」、第十四條規定：「農會選舉候選人於登記期間截止前撤
    回候選人登記，應檢具撤回登記申請書，向原受理登記之農會申請繳回登記，逾
    期不予受理。前項撤回委託他人代辦者，應繳驗申請人及受託人之國民身分證，
    並附加蓋原申請登記時所用印章之委託書」，足徵農會各項選舉之登記或撤銷登
    記，均可委託他人辦理，是以被告乙○○受託辦理參選會員代表或理事登記手續
    ，並無任何違法之處，又委託其登記者縱然均為其同派系之人，但無積極證據證
    明被告乙○○確有賄選之舉時，非能因其同派系之人有賄選之行為，即揣測係被
    告乙○○所操控。(二)本院九十年十月九日隔離訊問證人甲○○、辛○○、癸○○
    時，甲○○稱：「我在斗度賣茶葉，乙○○平時有一斤、半斤的向我買過茶葉，
    但今年農曆年前沒有向我買茶葉‧‧‧我在農曆年前有次宴會遇到隔壁里里長壬○○，他提過要買茶葉，但是後來他打電話來店裡，我不在，我兒子王武耀有賣
    他茶葉，後來我問我兒子才知道是買二十四斤，一斤裝成兩罐」，辛○○稱：「
    我在賣茶葉，今年舊曆年前，乙○○有用電話向我購買五十台斤的茶葉，他以前
    也是常常以電話向我買茶葉，過年前賣他的茶葉是每斤一千四百元，屬於冬茶，
    總共五十包，每包一斤，是以真空包裝，用紙罐子裝起來，外面再以紙盒裝，盒
    子是紅色有花紋的，他開票給我，我原來不認識癸○○，我送五十台斤給乙○○
    時，他說其中二十五斤是癸○○要的，叫我幫他送過去，我才認識的，乙○○所
    開的票款已經包括這二十五斤的錢在內了」，癸○○稱：「乙○○是我父親多年
    好友，我叫他叔叔，今年農曆年前我有請乙○○幫我買二十五斤的茶葉，我當時
    週轉不靈所以請乙○○代墊，茶葉是辛○○送來」，此有各該筆錄在卷可佐；又
    本院於九十一年六月四日當庭勘驗調查人員在被告乙○○、壬○○住處所分別查
    扣之茶葉二十盒、十四袋結果：「被告吳吳卿被查扣之二十盒茶葉完全一樣，外
    面紅色紙盒包裝，容量六百公克，載有〈極品、高山茶、繪有插花之花瓶〉，紙
    盒上並未印有任何公司行號、名稱等，裡面桶狀罐子上印〈高山茶〉亦無印公司
    行號名稱，桶內有真空包裝茶葉一包；被告壬○○被查扣之十四袋茶葉完全一樣
    ，外面紅色紙袋包裝，印有〈富貴連年〉字樣，紙袋上並未印有任何公司行號名
    稱，裡面有兩罐紙製淡綠色罐子，上印有〈冬茶〉，側面印〈高山茶〉，亦無印
    公司行號名稱」，此有當日之審判筆錄在卷可考；再被告乙○○提出其所簽發用
    以支付向辛○○購買茶葉價金日期九十年一月二十日、票號ＡＡ0000000
    、金額七萬元之支票資料，經本院核對結果，該支票確實由辛○○在其台中區中
    小企業銀行（現改為台中商業銀行）之帳戶提示兌現，此有該支票照片、辛○○
    之存摺、台中商業銀行沙鹿分行九十一年五月三十日中沙鹿字第二四三號函存卷
    可參；顯見被告乙○○與壬○○各自向不同人購買茶葉，所購買之茶葉規格、包
    裝亦不相同，而按被告乙○○果有購買茶葉交付被告壬○○及丙○○，應是一整
    批相同之物，其留在家中者亦無不同，是以就扣案茶葉言，尚看不出被告乙○○
    與壬○○有何關係。綜上所述，本院認並無任何積極證可資證明被告乙○○有交
    付茶葉給被告壬○○、丙○○之行為，依右揭判例意旨，當非能以擬制推測之方
    法，遽認被告乙○○有公訴人所指之犯行。(三)被告乙○○經測謊結果，雖回答
    未送茶葉給會員代表，未送茶葉給戊○○、庚○○、丙○○、壬○○等四人呈
    說謊反應，然測謊鑑定結果，尚非積極直接之證據，僅能做為參酌補強之用，是
    以於無其他強而有力之證據下，非能僅據該測謊結果認定被告有罪，況調查員在
    戊○○、庚○○家中分別扣到茶葉二十袋、五袋，並有被告乙○○之前揭測謊結
    果，公訴人亦認為戊○○、庚○○賄選罪證不足，而予不起訴處分確定，此有渠
    二人之不起訴處分書在卷可憑。
六、次查，(一)證人Ａ於調查員訊問中雖稱其被查扣之茶葉係被告壬○○所送，惟其於
    九十年十月九日在本院稱：「我是沙鹿鎮農會會員同時也是興安里十二鄰的鄰長
    ，壬○○過年及中秋都會送禮，今年農曆年送我茶葉，以前有送過香腸、魚丸、
    水果等，他今年農曆年送禮給我時，並沒有叫我投票支持他，我在調查局時很緊
    張，調查員一個接一個吼，我頭暈暈的才亂講，事實上他沒有向我拜票」，此有
    該筆錄在卷可佐，Ａ之說詞前後矛盾甚明。(二)證人Ｂ於調查員訊問中稱：「我不
    認識該送茶葉之男子，經我詳視壬○○之身分證正本後，其照片與至我家中送茶
    葉之男子面容相似，惟本人比照片年老」，九十年十一月十三日本院請Ｂ當庭指
    認被告壬○○時，其稱：「我不認得當庭的被告（壬○○），那人送茶葉來時剛
    好在下雨，家裡沒有點燈，對方又穿雨衣，暗暗的看不清楚」，此有各該筆錄在
    卷可考，足見Ｂ在調查站製作筆錄時，並未確切指認茶葉係被告壬○○所送，僅
    看照片說相似而已，在本院亦無法指認被告壬○○本人。(三)證人Ｃ在調查員訊問
    中稱：「九十年一月二十四日大年初一，壬○○持茶葉禮盒到我家拜年，當時我
    並未在家中，壬○○將茶葉交由我父親蔡水木收執，晚上我回家，我父親向我表
    示壬○○來拜年，並送茶葉，我因為壬○○是我父親的表侄，我才接受該茶葉，
    事後壬○○並未向我表示渠為沙鹿鎮農會下屆會員代表候選人及尋求我支持，我
    當時僅認為係單純之拜年送禮而已」，九十一年一月十七日在本院稱：「壬○○
    的茶葉是要送我父親，不是送我，因為我父親都泡茶枝，所以叫我拿去泡，他以
    前過年過節都會送我父親東西」，此有各該筆錄在卷足參，可見被告壬○○雖有
    到Ｃ住處送茶葉，但並未對Ｃ為任何選舉之請託。(四)本院隔離訊問非台中縣沙鹿
    鎮農會會員之己○○、丁○○時，己○○稱：「我和壬○○同是社區協進會理事
    ，我是理事長，常有交往，壬○○於中秋或過年常有送禮給我，今年過年是送茶
    葉，用袋子裝內有一罐，不知有多重」、丁○○稱：「壬○○是里長，我是里幹
    事，印象中壬○○在中秋節、過年有送禮給我，今年過年是送我酒」（參本院九
    十年十月九日訊問筆錄），被告壬○○過年過節有送禮之習慣應可確定。(五)本院
    於九十一年六月四日當庭勘驗調查人員在Ａ、Ｂ、Ｃ家中所扣到之茶葉結果，其
    包裝雖然均與在被告壬○○家中所扣到之茶葉一樣，惟因該茶葉之包裝袋及罐，
    均未印有任何公司行號之名稱，參以調查人員在庚○○家中所扣到之五袋茶葉其
    外袋亦與該些茶葉包裝相同，可信該種茶葉包裝袋、罐係一極普通而為一般茶葉
    商所慣用之容器，是以亦非能以在Ａ、Ｂ、Ｃ家中所扣到之茶葉與在壬○○家中
    所扣到之茶葉包裝相同，即斷係被告壬○○所贈送。綜上所述，本院認證人Ａ之
    證詞前後矛盾，Ｂ之證詞無法確切指認，Ｃ根本否認被告壬○○對其賄選，是其
    三人所言均不足以證明被告壬○○有賄選之舉，且被告壬○○身為里長過年過節
    並有送禮之習慣，是其於過年期間家中置有十數袋茶葉，亦無與常情不合之處。
七、綜前所論，本院認被告乙○○、壬○○所辯尚堪採信。此外，復查無任何積極證
    據足資證明渠二人有何公訴人所指之犯行，依右揭條文規定，自應為被告乙○○
    、壬○○均為無罪之諭知。
據上論斷，應依刑事訴訟法第二百九十九條第一項前段、第三百零一條第一項，農會
法第四十七條之一第一項第二款，刑法第十一條前段，第五十六條，第四十一條第一
項前段，罰金罰鍰提高標準條例第二條，判決如主文。
中      華      民      國    九十一    年      六      月     十一     日
                                        法  官  李  秋  娟
右正本證明與原本無異。
如不服本判決，應於判決送達後十日內向本院提出上訴狀，上訴於臺灣高等法院臺中
分院( 須附繕本 )。
                                        書記官
中      華      民      國    九十一    年      六      月     十一     日
附錄論罪科刑法條
第四十七條之一
農會之選舉有左列行為之一者，處三年以下有期徒刑，得併科三萬元以下罰金：
二對於有選舉權之人，行求、期約或交付財物或其他不正利益，而約其不行使選舉權
  或為一定之行使者。
